【裁判字號】    97,再,37
【裁判日期】    970902
【裁判案由】    綜合所得稅
【裁判全文】
高雄高等行政法院判決
                                     97年度再字第00037號
再審原告    甲○○
再審被告    財政部臺灣省南區國稅局
代  表  人  乙○○  局長
上列當事人間綜合所得稅事件，再審原告對於本院中華民國97年
3月13日96年度訴字第879號確定判決，提起再審之訴，本院判決
如下：
    主  文
再審之訴駁回。
再審訴訟費用由再審原告負擔。
    事實及理由
一、緣再審原告91年度綜合所得稅結算申報，原列報綜合所得總
    額新台幣（下同）780,244元，再審被告初查依財政部高雄
    市國稅局通報資料，以再審原告漏報其他所得28,400,378元
    ，乃歸戶核定綜合所得總額為29,180,622元，除補徵綜合所
    得稅額10,649,020元，並按所漏稅額處0.5倍罰鍰5,323,000
    元（計至百元止）。再審原告不服，申請復查，未獲變更；
    提起訴願，亦遭決定駁回，提起行政訴訟後，嗣經本院97年
    3月13日96年度訴字第879號判決（下稱原判決）駁回再審原
    告之訴，再審原告復向最高行政法院提起上訴，仍遭該院以
    97年度裁字第3115號裁定駁回其上訴而告確定。再審原告因
    認本院原確定判決有行政訴訟法第273條第1項第1款再審事
    由，乃提起本件再審之訴（另對於最高行政法院97年度裁字
    第3115號裁定聲請再審部分，由本院裁定移送最高行政法院
    ）。
二、再審原告之主張略以：
（一）再審原告及其父母邱石定、黃金雲、姊妹邱鏸玉、邱慧玲
      及訴外人張許葉所共同出資購買高雄縣鳳山市○○○段44
      、78、79地號土地（下稱系爭土地），然因囿於當時法令
      限制，非具有自耕農身分者不得擁有農地，乃將渠等之應
      有部分借名登記予訴外人張許葉，惟仍保有系爭土地應有
      部分之管理、使用及處分權，是渠等與訴外人張許葉之間
      存在一重視當事人間信任關係之無名契約，性質與委任契
      約類同，應類推適用委任關係，故受任人張許葉受再審原
      告之委任，將系爭土地之應有部分出售予他人，該買賣法
      律行為發生之權利義務，既於再審原告及該他人間直接發
      生效力，則委任人委任受任人(登記名義人)出售應有部分
      ，亦應有所得稅法第4條第1項第16款免稅規定之適用，原
      判決未詳斟本件再審原告與訴外人張許葉間之法律關係為
      借名登記，應類推適用委任關係，再審原告委任訴外人張
      許葉，即以訴外人張許葉之名義出售系爭土地其出資購買
      之應有部分，則其效力應與土地共有人出售其應有部分及
      單獨所有人出售土地無別，而為再審原告敗訴之判決，顯
      難謂非無行政訴訟法第273條第1項第1款判決適用法規顯
      有錯誤之再審事由。
（二）再查，所得稅法第4條第1項第16款規定之立法理由，係為
      避免個人或營利事業出售土地除繳納土地增值稅外，又需
      繳納所得稅，而產生重複課稅之現象，故於法律明文規定
      個人或營利事業出售土地免徵所得稅。依前開法條意旨，
      再審原告既已繳納土地增值稅，自不得就其出售土地應有
      部分之所得再予核課所得稅。原判決未斟酌前開所得稅法
      第4條第1項第16款規定之立法意旨，而為再審原告敗訴之
      判決，顯難謂非無行政訴訟法第273條第1項第1款判決適
      用法規顯有錯誤之再審事由。
（三）又財政部84年7月5日台財稅第841633008號函略以：「納
      稅義務人購買農地，而未辦理產權過戶，旋即出售予第三
      者，並直接由原地主變更所有權為第三者，其間該納稅義
      務人所獲之利益，應依法課徵綜合所得稅。」如依該函釋
      之反面解釋，納稅義務人購買農地，而未辦理產權過戶，
      若未旋即出售予第三者，而由原地主變更所有權為第三者
      ，應依法免課徵綜合所得稅。本件再審原告於65年即購買
      系爭土地，遲至91年間始出售該土地，自不得就再審原告
      出售土地應有部分之所得核課其他所得。原判決未斟酌該
      函之釋示，而為再審原告敗訴之判決，顯難謂非無行政訴
      訟法第273條第1項第1款判決適用法規顯有錯誤之再審事
      由。
（四）另原判決援引最高行政法院94年度判字第1038號及95年度
      判字第2115號判決，因（1）上開2件判決所涉案情係於89
      年1月26日農業發展條例修正前，即遭強制徵收，而當時
      不得亦不請求移轉系爭土地之應有部分，故共同出資人所
      取得為將來之土地移轉請求權，為一債權請求權，與本件
      為私權買賣，再審原告本得請求且欲請求移轉登記應有部
      分就系爭土地保持共有，卻因縮短給付之便而由訴外人張
      許葉將其應有部分移轉登記於買受人之情形不同；（2）
      系爭土地係經政府徵收，故並未繳納土地增值稅，無重複
      課稅之問題；（3）違反財政部84年7月5日台財稅第84163
      3008號函之反面解釋；（4）將所得稅法第4條第1項第16
      款個人出售土地免稅規定，限於該「個人」為土地登記簿
      之所有權人方有適用，顯係增加法律所無之限制，違反租
      稅法定原則。原判決顯難謂非無行政訴訟法第273條第1項
      第1款判決適用法規顯有錯誤之再審事由云云，聲明求為
      判決原判決廢棄，訴願決定及原處分（含復查決定）均撤
      銷。
三、再審被告則以：
（一）按有行政訴訟法第273條第1項各款情形之一者，如當事人
      於前訴訟程序已依上訴主張其事由者，基於再審之補充性
      原則，仍不許當事人據為再審之理由。本件再審原告所提
      前述主張，業已於其97年4月3日對原判決上訴理由中提出
      ，並經最高行政法院97年6月12日97年度裁字第3115號裁
      定上訴駁回在案，故再審原告自不得再以此作為再審之理
      由。
（二）次查，所謂行政訴訟法第273條第1項第1款所謂適用法規
      顯有錯誤，係指原判決所適用之法規與該案應適用之現行
      法規相違背或與解釋判例有所牴觸者而言，至於法律上見
      解之歧異，對之縱有爭執，要難謂為適用法規錯誤，而據
      為再審理由（最高行政法院62年判字第610號判例參照）
      。再審原告主張原判決未斟酌再審原告與案外人張許葉間
      應類推適用委任關係，亦未斟酌所得稅法第4條第1項第16
      款規定之立法意旨及財政部84年7月5日台財稅第84163300
      8號函釋反面解釋，而為再審原告敗訴之判決，屬行政訴
      訟法第273條第1項第1款適用法規顯有錯誤等由，僅係對
      原判決取捨證據、認定事實之職權行使指摘其為不當，及
      對其所持法律上見解之不同所為之爭執，並非原判決所適
      用之法規與該案應適用之現行法規相違背，或與解釋判例
      有所牴觸之情形，是依前揭最高行政法院62年判字第610
      號判例意旨，難謂為適用法規錯誤，而得據為再審之理由
      。
（三）又查，再審原告及父母、妹妹等5人於65年間與訴外人張
      許葉葉各出資2分之1共同購買系爭土地，因系爭土地為農
      業用地，而渠等5人未具自耕農身分，無法取得自耕能力
      證明，故未按各人出資比例將所有權移轉登記予各出資人
      ，而登記於具自耕農身分之張許葉名下。但依民法第758
      條規定，不動產物權之取得以登記為其生效要件，是再審
      原告等5人既未登記於土地登記簿上，即非系爭土地之所
      有權人（更無所謂應有部分），系爭土地之所有權仍屬張
      許葉所有。而依行為時（下同）所得稅法第4條第1項第16
      款規定個人或營利事業出售土地免徵所得稅之立法理由，
      係為避免個人或營利事業於出售土地時已繳納土地增值稅
      ，復需繳納所得稅，而產生重複課稅之現象，然依土地稅
      法第5條第1項第1款之規定，於土地有償移轉時，土地增
      值稅之納稅義務人為原所有權人，故知得依所得稅法第4
      條第1項第16款規定免稅者，僅限於土地登記簿上之所有
      權人出售其所有土地之情形，最高行政法院94年度判字第
      1038號判決即本此旨所為判決。是再審被告據此認定系爭
      土地嗣後經出售所獲之利益，得免納所得稅者，僅限於訴
      外人張許葉，再審原告等5人自訴外人張許葉處依出資比
      例所獲之土地出售款，僅係權利之轉換，核其性質係屬債
      權之實現（再審原告基於契約關係本有對訴外人張許葉隨
      時終止契約請求返還土地之債權請求權，惟該債權請求權
      之標的物已經出售予第三人而無法實現，再審原告因而取
      得替代利益），並非因出售土地所直接取得之對價，衡諸
      所得稅法第14條規定各類所得之定義，應為該條第1項第1
      0類所規範之「其他所得」無訛。
（四）另再審原告稱渠等與訴外人張許葉之間存在一重視當事人
      間信任關係之無名契約，性質與委任契約類同，應類推適
      用委任關係，故受任人張許葉受再審原告之委任，將系爭
      土地之應有部分出售予他人，該買賣法律行為發生之權利
      義務，既於再審原告及該他人間直接發生效力，則委任人
      委任受任人(登記名義人)出售應有部分，亦應有所得稅法
      第4條第1項第16款免稅規定之適用乙節。查再審原告等5
      人與訴外人張許葉等合資購買系爭土地，為解決渠等本身
      不具自耕能力而無法辦理所有權登記之問題，乃直接登記
      於具備自耕農身分之訴外人張許葉名下，渠等目的係為規
      避行為時土地法第30條私有農地所有權移轉，其承受人以
      能自耕者為限之規定，縱其等內部關係與委任契約類同，
      惟如前所述，再審原告等5人既非土地所有權人，其自訴
      外人張許葉處取得出售土地之價款，自非所得稅法第4條
      第1項第16款規定所稱「個人出售土地」，而無免稅規定
      之適用，再審原告所述類推適用委任關係云云，顯係混淆
      內部與外部法律關係二者不同層次之問題。
（五）至再審原告等5人與訴外人張許葉各出資2分之1共同購買
      系爭農地，而登記於具自耕農身分之張許葉名下，嗣由訴
      外人張許葉將系爭土地出售價款，依再審原告等5人出資
      比例分配予再審原告，其態樣雖與前揭財政部函釋不盡相
      同，惟其所獲利益，同為購買農地因無自耕能力，未辦理
      產權過戶，利用第三人登記為土地所有權人，而後以該土
      地所有權人名義出售土地，間接獲取所得，並無軒輊，殊
      不因時間之長短而生歧異，此項見解迭經鈞院91年度訴字
      第352號、93年度訴字第194號及95年度訴字第617號判決
      確認在案。故再審被告按再審原告等5人之出資比例核定
      再審原告其他所得28,400,378元，並無不合，再審原告所
      訴洵不足採。
（六）又如前所述，再審原告91年度漏報其他所得28,400,378元
      ，違反所得稅法第71條第1項規定，違章事證足堪認定。
      按有所得即應申報，再審原告漏未申報，已違反法律上應
      負之義務，縱非故意，惟按其情節，應注意能注意而未注
      意，要難謂無過失，再審被告依前揭規定按所漏稅額處0.
      5倍罰鍰5,323,000元，亦無違誤等語，聲明求為判決駁回
      再審原告之訴。
四、按「再審之訴顯無再審理由者，得不經言詞辯論，以判決駁
    回之。」行政訴訟法第278條第2項定有明文。次按「有左列
    各款情形之一者，得以再審之訴對於確定終局判決聲明不服
    。但當事人已依上訴主張其事由或知其事由而不為主張者，
    不在此限：1、適用法規顯有錯誤者。．．．。」則為同法
    第273條第1項第1款所明定。
五、經查，再審原告對本院97年3月13日96年度訴字第897號原判
    決不服，向最高行政法院提起上訴，其上訴狀已就前揭在本
    件再審之訴所主張之理由，均已加以主張，此有再審原告之
    行政訴訟上訴狀影本一件附原處分卷第212至221頁可資參照
    ，揆諸前揭行政訴訟法第273條第1項規定，再審原告既已於
    本案上訴時主張上開事由，依法自不得再對於本院之原判決
    提起本件再審之訴，是本件再審之訴依法已有不合。
六、又再審原告雖以前揭情詞主張原判決適用法規顯有錯誤，然
    按行政訴訟法第273條第1項第1款所謂適用法規顯有錯誤，
    係指原判決所適用之法規與該案應適用之現行法規相違背，
    或與解釋判例有所牴觸者而言。至於法律上見解之歧異，再
    審原告對之縱有爭執，要難謂為適用法規顯有錯誤，而據為
    再審之理由。查本院原判決係以：「（理由壹三）．．．原
    告（按即本件再審原告，下同）及其父母邱石定、黃金雲、
    姊妹邱鏸玉、邱慧玲等5人與訴外人張許葉，於65年間共同
    購買系爭土地，因系爭土地為農業用地，而原告等人未具自
    耕農身分，無法取得自耕能力證明，故未按各人出資比例將
    所有權移轉登記予各出資人，而係由邱石定代表原告等人與
    張許葉簽訂共同承購土地及信託登記合約書，將系爭土地登
    記於具備自耕農身分之張許葉名下等情，為兩造所不爭執。
    足見原告等5人與張許葉合資購買系爭土地，為解決渠等本
    身不具自耕能力而無法辦理所有權登記之問題，乃直接登記
    於具備自耕農身分之張許葉名下，渠等係為規避行為時土地
    法第30條私有農地所有權移轉，其承受人以能自耕者為限之
    規定，縱渠等內部關係與委任契約類同，然依民法第758條
    規定，原告等5人仍非為土地所有權人，其僅取得土地權利
    移轉之請求權而已，系爭土地之所有權乃屬張許葉所有，嗣
    後張許葉將系爭土地分別出售予訴外人邵永添及蔡天贊等人
    ，揆諸前揭法律規定及說明，得依據上述所得稅法第4條第1
    項第16款免納所得稅者，僅限於土地登記簿上之所有權人張
    許葉。至於原告事後按出資比例自張許葉取得出售土地之分
    配款，不論原告與張許葉間就系爭土地係屬信託關係，或屬
    借名登記之無名契約，原告對系爭土地並無所有權，僅有對
    張許葉得隨時終止契約請求返還土地之債權，故原告本於契
    約關係得對張許葉終止契約返還土地之債權請求權，因該「
    債權請求權」之標的物已經出售予第三人而無法實現，原告
    因而所取得之代替利益，其性質核屬債權之實現，並非因出
    售土地所直接取得之對價。是被告核定原告所取得之系爭款
    項，符合行為時所得稅法第14條第1項第10類之其他所得，
    併予課徵所得稅，即非無據。原告主張其以張許葉之名義出
    售其應有部分，其效力應與土地共有人出售其應有部分及單
    獨所有人出售土地無異，應有所得稅法第4條第1項第16款免
    稅規定之適用，且所得稅法第4條第1項第16款係規定個人及
    營利事業出售土地，免納所得稅，並未明文規定該個人為土
    地登記簿之所有權人，故最高行政法院94年度判字第1038號
    及95年度判字第2115號判決，顯係增加法律所無之限制，違
    反租稅法定原則云云，均無可採。至財政部84年7月5日台財
    稅字第841633008號函釋之意旨，並非以未辦理土地產權過
    戶之購買人，是否旋即出售，即直接由原地主變更所有權為
    第三者之時間長短為應否課徵該出售人之綜合所得稅為判斷
    標準；實則利用第三人登記為土地所有權人，而後間接由土
    地之出售，從中獲得利益者，該利得屬於債權之實現，為所
    得稅法第14條第1項第10類之其他所得，此與土地所有權人
    直接出售土地所獲得之價款屬於同條第4條第1項第16款之出
    售土地所得，二者性質不同，是以財政部上開函文乃揭示前
    者仍應依法課徵所得稅，核與所得稅法第4條第1項第16款及
    第14條第1項第10類之規範意旨無違，原告主張財政部上開
    函釋係以是否旋即出售為判斷應否課徵所得稅之依據，本件
    既非旋即出售，故依上開函釋之反面解釋，即不應對原告課
    徵所得稅云云，顯有誤會，並不足取。．．．。（理由貳二
    ）．．．本件原告91年度綜合所得稅結算申報，漏報其他所
    得28,400,378元，違反所得稅法第71條第1項規定，此有被
    告91年度綜合所得稅核定通知書影本附原處分卷足稽，違章
    事證足堪認定，則原告就系爭款項應列報為當年度綜合所得
    稅結算申報之所得，而漏未申報，縱無故意，亦有應注意、
    能注意而不注意之過失。故被告依前揭法條規定，並參酌財
    政部頒訂之稅務違章案件裁罰金額或倍數參考表，按原告所
    漏稅額10,646,002元處0.5倍罰鍰5,323,000元（計至百元止
    ），即無違誤。是原告主張其出售系爭土地應有部分之所得
    ，既應免徵所得稅，自無短漏報所得額，而得科處罰鍰之情
    事云云，並不足採。．．．。」等語，而駁回再審原告之訴
    ，有該判決附卷可稽。經核原判決所適用之法規與該案應適
    用之現行法規、解釋判例均無不合，難謂為適用法規顯有錯
    誤。而原判決已敘明其取捨證據認定事實之心證甚詳，再審
    原告猶執其與原判決法律上見解之岐異，指摘原判決有行政
    訴訟法第273條第1項第1款之再審事由，即非可採。
七、綜上所述，再審原告之主張並無可採，其依行政訴訟法第27
    3條第1項第1款規定，提起再審之訴，為顯無理由，爰不經
    言詞辯論，逕以判決駁回之。
據上論結，本件再審之訴為顯無理由，依行政訴訟法第278條第2
項、第281條、第98條第1項前段，判決如主文。
中    華    民    國    97    年      9    月   2    日
          高雄高等行政法院第三庭
                      審判長法官  邱  政  強
                            法官  李  協  明
                            法官  詹  日  賢
以上正本係照原本作成。
如不服本判決，應於判決送達後20日內向本院提出上訴書狀，其
未表明上訴理由者，應於提起上訴後20日內向本院提出上訴理由
書（須按對造人數附繕本）；如於本判決宣示或公告後送達前提
起上訴者，應於判決送達後20日內補提上訴理由書（須附繕本）
。未表明上訴理由者，逕以裁定駁回。
中    華    民    國    97    年      9    月   2     日
                          書記官  宋  鑠  瑾


司法院資訊處製作；財團法人民間司法改革基金會備份。
